臺灣高等法院刑事判決
110年度上訴字第2650號
上  訴  人  
即  被  告  吳欣哲



上列上訴人因違反藥事法案件，不服臺灣基隆地方法院109年度
訴字第772號，中華民國110年2月2日第一審判決（起訴案號：臺
灣基隆地方檢察署109年度偵字第3262號），提起上訴，本院判
決如下：
    主  文
原判決撤銷。
吳欣哲無罪。
    理  由
壹、公訴意旨略以：被告吳欣哲明知大麻係屬毒品危害防制條例
    列管之第二級毒品，且為藥事法第22條第1項第1款所列管之
    禁藥，不得非法轉讓，竟基於轉讓第二級毒品大麻之犯意，
    於民國109年間某日，在○○市○○區○○路000號○○○○醫院（下稱
    ○○○○醫院）往生室，無償轉讓大麻幼苗、種子予謝宇庭，並
    由謝宇庭栽種。嗣經警於109年4月24日，持搜索票至謝宇庭
    位於○○市○○區○○街0號0樓及其所有之自小客車執行搜索，並
    扣得大麻花等物循線查悉上情。因認被告涉犯藥事法第83條
    第1項之轉讓禁藥罪嫌等語。
貳、按犯罪事實應依證據認定之，無證據不得認定犯罪事實；無
    證據能力、未經合法調查之證據，不得作為判斷之依據；不
    能證明被告犯罪或其行為不罰者，應諭知無罪之判決，刑事
    訴訟法第154 條第2 項、第155 條第2 項、第301 條第1 項
    分別定有明文。次按認定不利於被告之事實，須依積極證據
    ，苟積極證據不足為不利於被告事實之認定時，即應為有利
    被告之認定，更不必有何有利之證據。又事實之認定，應憑
    證據，如未能發現相當證據，或證據不足以證明，自不能以
    推測或擬制之方法，為裁判基礎；認定犯罪事實，所憑之證
    據，雖不以直接證據為限，間接證據亦包括在內，然無論直
    接或間接證據，其為訴訟上之證明，須於通常一般之人均不
    致於有所懷疑，而得確信其為真實之程度者，始得據之為有
    罪之認定，倘其證明尚未達到此一程度，而有合理性懷疑之
    存在時，即無從為有罪之認定（最高法院30年上字第816號
    、40年台上字第86號、76年台上字第4986號判例意旨可資參
    照）。況刑事訴訟法第161 條第1 項亦明定：檢察官就被告
    犯罪事實，應負舉證責任，並指出證明之方法。是檢察官對
    於起訴之犯罪事實，應負提出證據及說服之實質舉證責任，
    倘其所提出之證據，不足為被告有罪之積極證明，或其指出
    證明之方法，無從說服法院以形成被告有罪之心證，基於無
    罪推定之原則，自應為被告無罪判決之諭知（最高法院92年
    台上字第128號判例亦同此意旨）。
參、公訴意旨認被告涉有前揭轉讓禁藥罪嫌，無非係以被告於警
    詢、偵訊中之供述；證人謝宇庭於警詢、偵訊中之證述，及
　　○○市警察局搜索扣押筆錄、扣押物品目錄表、扣押物品收據
    、卷附現場照片為其論據。
肆、訊據被告固坦認伊於上開時、地，轉讓大麻幼苗給證人謝宇
    庭等情（見本院卷第44頁），惟堅決否認有何轉讓禁藥之犯
    行，辯稱：大麻幼苗僅係製造毒品或藥品之原料，並非毒品
    危害防制條例或藥事法所管制之第二級毒品，是伊所為不構
    成犯罪等語。
伍、關於證據能力之說明：
　　刑事訴訟法第308 條規定：「判決書應分別記載其裁判之主
    文與理由；有罪之判決並應記載犯罪事實，且得與理由合併
    記載。」，同法第310 條第1 款規定：「有罪之判決書，應
    於理由內分別情形記載左列事項：一、認定犯罪事實所憑之
    證據及其認定之理由。」，及同法第154 條第2 項規定：「
    犯罪事實應依證據認定之，無證據不得認定犯罪事實。」揆
    諸上開規定，刑事判決書應記載主文與理由，於有罪判決書
    方須記載犯罪事實，並於理由內記載認定犯罪事實所憑之證
    據及其認定之理由。所謂認定犯罪事實所憑之「證據」，即
    為該法第154 條第2 項規定之「應依證據認定之」之「證據
    」。職故，有罪判決書理由內所記載認定事實所憑之證據，
    即為經嚴格證明之證據，另外涉及僅須自由證明事項，即不
    限定有無證據能力之證據，及彈劾證人信用性可不具證據能
    力之彈劾證據。在無罪判決書內，因檢察官起訴之事實，法
    院審理結果，認為被告之犯罪不能證明，而為無罪之諭知，
    則被告並無檢察官所起訴之犯罪事實存在，既無刑事訴訟法
    第154 條第2 項所規定「應依證據認定之」事實存在。因此
    ，判決書僅須記載主文及理由，而理由內記載事項，為法院
    形成主文所由生之心證，其論斷僅要求與卷內所存在之證據
    資料相符，或其論斷與論理法則無違，通常均以卷內證據資
    料彈劾其他證據之不具信用性，無法證明檢察官起訴之事實
    存在，所使用之證據並不以具有證據能力之證據為限，是以
    本件被告既經本院認定應受無罪之諭知，本判決即不再論述
    所援引有關證據之證據能力，合先敘明。
陸、經查：
一、被告於109年間某日，在○○○○醫院往生室，無償轉讓大麻幼
    苗予謝宇庭等情，業據被告於原審審理、本院準備程序時供
    承在卷（見原審法院109年度訴字第772號卷【下稱原審卷】
    第55頁；本院卷第44頁），並核與證人謝宇庭於警詢、偵訊
    時所證述之情節一致（見109年度偵字第3262號卷【下稱偵
    卷宗】第25至39頁、第41至45頁、第147至149頁），是此部
    分事實，堪以認定。
二、公訴意旨雖認被告尚於上開時、地，無償轉讓大麻種子予證
    人謝宇庭等語，然被告於原審審理時否認此節（見原審卷第
    53至56頁），而被告於偵訊時係供稱：伊於108年10月底有
    提供謝宇庭大麻的種子、幼苗，伊給謝宇庭的大麻種子沒有
    發芽，伊就從比較大的植株分支剪下，放到岩棉裡面發小芽
    ，送給謝宇庭大麻小苗等語（見偵卷第114頁），復佐以證
    人謝宇庭於偵訊時證稱：被告給伊4、5顆大麻種子，當初有
    發芽，後來種失敗死掉就丟棄，今年（109年）間，被告就
    拿幼苗到○○地下1樓的往生室給伊，這次種就比較成功，有
    到小花苞的程度，但還是死掉，伊有把小花苞剪下來，就是
    被警方查扣的成品，但伊覺得這個不能施用，因為當初是濕
    的等語（見偵卷第148頁），足見被告並非同時轉讓大麻種
    子及幼苗予證人謝宇庭，而有先後順序，且其間有一定之時
    間間隔。稽此，公訴意旨所載之時、地，被告應僅轉讓大麻
    幼苗予證人謝宇庭，並未同時轉讓大麻種子，則公訴意旨此
    部分所指，要無從予以採認。
三、按大麻之幼苗或植株，縱含有第二級毒品大麻之成分，如未
    經加工製造成易於施用之製品，應僅屬製造第二級毒品大麻
    之原料而已，尚難認係第二級毒品（最高法院98年度台上字
    第6568號、99年度台上字第2048號判決意旨參照）。而警方
    於證人謝宇庭上址住處搜索扣得之大麻花植株，經採檢固驗
    出含有大麻成分，有交通部民用航空局航空醫務中心109年5
    月7日航藥鑑字第0000000號毒品鑑定書存卷可憑（見偵卷第
    93至94頁），惟揆諸前揭說明，尚難據此即認定被告轉讓予
    證人謝宇庭之大麻幼苗，已屬第二級毒品，況據證人謝宇庭
    上開證述情節，亦不足逕認被告所交付予證人謝宇庭之大麻
    幼苗當時確實已經長成，而可以將大麻花採收、風乾，達得
    施用之程度。從而，被告所交付之大麻幼苗並非長成之大麻
    植株之花、葉、嫩莖，且經乾燥後適合於施用之製品，自非
    屬毒品危害防制條例第二級毒品之大麻，是不得徒憑被告上
    開無償轉讓大麻幼苗予謝宇庭之行為，遽認被告有公訴意旨
    所指之轉讓禁藥犯行。
四、公訴意旨所引證人謝宇庭於警詢、偵訊中之證述，據前所述
    ，其之證述僅得以證明被告先後轉讓大麻種子、幼苗與證人
    謝宇庭之事實，而不足以證人謝宇庭於警詢、偵訊中之證述
    ，作為不利被告認定之憑佐。
五、公訴意旨固憑○○市警察局搜索扣押筆錄、扣押物品目錄表、
    扣押物品收據、卷附現場照片等件（見109年度偵字第2353
    號卷第27至46頁、第53至57頁），以證明被告轉讓與謝宇庭
    之大麻種子、幼苗，經謝宇庭栽種後種子具發芽能力，而幼
    苗栽種後，為警於109年4月24日在謝宇庭住處查扣大麻花等
    節。惟上開搜索扣押筆錄、扣押物品目錄表、扣押物品收據
    、現場照片，僅可證明謝宇庭為警查獲時搜索扣押及現場情
    形，而據前述，無法執以論斷被告無償轉讓大麻幼苗予謝宇
    庭時，具有轉讓禁藥之故意及大麻幼苗即屬第二級毒品。職
    是，尚難以上開搜索扣押筆錄等件，即為被告有上開公訴人
    所指轉讓禁藥犯行之不利認定。
六、公訴人雖依本案被告於警詢、偵訊中之供述，以證明被告坦
    承將第二級毒品大麻之種子及幼苗轉讓與證人謝宇庭，惟否
    認轉讓之物係屬毒品危害防制條例第2條所定之毒品之事實
    ，然被告自始未供承有轉讓禁藥之行為，是當無從憑以被告
    之供述及前揭公訴意旨所指之待證事項，作為認定被告有上
    開公訴人所指之轉讓禁藥犯行之證據。
柒、綜上所述，公訴人前揭所指被告涉有轉讓禁藥之罪嫌，所舉
    之事證，尚有可疑之處。本院依憑卷附證據，無從得出毫無
    合理懷疑之有罪確信，此外，復查無其他積極證據足以證明
    被告犯罪，揆諸前開說明，本於罪疑唯輕原則，自應為被告
    有利之認定。原審不察，遽認定被告明知大麻係毒品危害防
    制條例第2條第2項第2款所列管之第二級毒品，且經行政院
    衛生署（現改制為衛生福利部）公告列為禁藥管理，屬藥事
    法第22條第1項第1款所規範之禁藥，不得非法轉讓及持有，
    竟基於轉讓禁藥大麻之犯意，於109年2、3月間某日，在○○○
    ○醫院往生室，無償轉讓大麻幼苗2株予謝宇庭1次，並由謝
    宇庭栽種，而就此部分為被告有罪之判決；就前揭公訴意旨
    所指被告轉讓大麻種子予謝宇庭部分，則不另為無罪之諭知
    ，尚有未洽。被告上訴意旨，執以指摘原判決不當，非無理
    由，原判決既有上開可議而無可維持，自應由本院將原判決
    撤銷，另為被告無罪之判決。
捌、被告經本院合法傳喚，無正當之理由不到庭，爰不待其陳述
    ，為一造辯論判決。
玖、末查，原審已於判決理由欄內敘明：被告於本案轉讓大麻幼
    苗前之另次轉讓大麻種子行為，雖非屬本案審理之範圍，然
    仍涉及毒品危害防制條例第14條第2項之罪嫌，爰依刑事訴
    訟法第241條職權告發，由檢察官另為適法之處理等語（見
    原判決第5 頁），是被告所涉此部分罪嫌，宜由檢察官另行
    依法處理，附此敘明。
據上論斷，應依刑事訴訟法第369條第1項前段、第364條、第301
條第1項、第371條，判決如主文。
本案經檢察官蕭擁溱提起公訴，檢察官白忠志到庭執行職務。
中　　華　　民　　國　　111 　年　　1 　　月　　7 　　日
                刑事第二十二庭審判長法　官　王美玲
                                    法　官　汪怡君
                                    法　官　葉韋廷
以上正本證明與原本無異。
被告不得上訴。
檢察官如不服本判決，應於收受送達後20日內向本院提出上訴書
狀，其未敘述上訴之理由者並得於提起上訴後20日內向本院補提
理由書（均須按他造當事人之人數附繕本）「切勿逕送上級法院
」。
                                    書記官  陳靜姿
中　　華　　民　　國　　111 　年　　1 　　月　　7 　　日